【裁判字號】    98,交抗,2003
【裁判日期】    980910
【裁判案由】    違反道路交通管理處罰條例
【裁判全文】
臺灣高等法院交通事件裁定            98年度交抗字第2003號
抗 告 人即
原處分機關  交通部公路總局臺北區監理所板橋監理站
受 處分 人  甲○○
上列抗告人因受處分人違反道路交通管理處罰條例案件，不服臺
灣板橋地方法院，中華民國98年7 月13日所為裁定（98年度交聲
字第142號），提起抗告，本院裁定如下：
    主  文
原處分及原裁定關於吊扣駕駛執照貳拾肆個月部分撤銷。
其餘抗告駁回。
    理  由
一、本件抗告人即原處分機關不服原裁定撤銷該機關對於受處分
    人甲○○所為吊扣聯結車職業駕照24個月及罰鍰新台幣（下
    同）45,000元處分，而提起抗告，故本院審理之範圍，僅限
    於吊扣聯結車駕駛執照及罰鍰部分。至原處分機關對於甲○
    ○施以道安講習之處分，業經原裁定認定原處分此部分，核
    無違誤而駁回聲明異議確定在案，合先敘明。
二、原處分意旨略以：甲○○於民國97年12月21日18時2 分許，
    於飲酒後，駕駛車牌號碼6HM-589 號重型機車，行經臺北縣
    泰山鄉○○街24之1 號前，經臺北縣政府警察局新莊分局交
    通分隊警員當場攔停舉發「酒後駕機車，致人受輕傷，抽血
    值308.2 mg/l、呼氣值1.54mg/l」之違規，依道路交通管理
    處罰條例第35條第1項第1款、第24條第1項第2款規定，處罰
    鍰新臺幣45,000元、吊扣駕駛執照24個月，並施以道路交通
    安全講習等語。
三、原裁定意旨略以：
(一)甲○○對於上開時、地酒後駕車，經抽血測試酒精濃度測試
    值為每公升308.2 毫克、呼氣測試酒精濃度測試值為每公升
    1.54毫克之事實並不爭執，並有臺北縣政府警察局舉發違反
    道路交通管理事件通知單1紙在卷可稽，堪可認定。
(二)修正後道路交通管理處罰條例第68條明定吊銷駕照處分效力
    與執行方式，未規定吊扣駕照之執行，則交通監理機關對於
    受處分人因違反道路交通管理處罰條例應受吊扣駕駛執照處
    分時，僅吊扣受處分人違規或違法當時所駕駛車類之駕駛執
    照即為已足，不得再對受處分人吊扣其持有其他各類車輛之
    駕駛執照。查本件甲○○有前開酒後騎乘機車之違規，其行
    為時係在道路交通管理處罰條例第68條修正發布施行後之97
    年12月21日，揆諸前揭說明，自僅能吊扣甲○○之機車駕駛
    執照，雖甲○○僅持有聯結車職業駕駛執照，未領有普通重
    型機車駕駛執照而無從吊扣，然究不得據此逕予吊扣甲○○
    持有之聯結車職業駕駛執照，故原處分將甲○○領有之聯結
    車駕駛執照予以吊扣之裁處，欠缺相關法令依據，有不依法
    令裁處之違誤，對甲○○駕駛聯結車之權利有重大不利益，
    核屬重大明顯之瑕疵。甲○○以工作需要普通聯結車駕駛執
    照，請免予吊扣駕駛執照乙節，固無理由，惟原處分既有上
    開瑕疵可指，此部分裁決即屬不能維持，應予撤銷，改諭知
    不罰等語。
四、抗告意旨略以：
(一)依交通部95年10月2 日交路字第0950051192號函釋、交通部
    公路總局95年9月14日路監交字第0951005442A號函釋及交通
    部94年9 月15日交路字第0940051433號函釋，可知未領有機
    器腳踏車駕駛執照，而汽車駕駛執照吊扣期間駕駛機器腳踏
    車，因駕駛執照吊扣期間屬無效駕駛執照，故仍應適用道路
    交通管理處罰條例第21條第1項第5款處罰鍰，及吊扣（銷）
    駕駛執照之處分。
(二)道路交通管理條例第68條規定，受吊銷駕駛執照時，吊銷其
    持有各級車類之駕駛執照，因現行駕駛執照種類計有15種，
    除國際駕照外，一般民眾最多將持有機器腳踏車及四輪以上
    汽車駕駛執照。而94年12月28日修正前揭條文時，應僅指「
    吊銷駕駛執照處分時，始吊銷其持有各級車類之駕駛執照」
    ，而排除「吊扣駕駛執照處分時，吊扣其持有各級車類之駕
    駛執照」。
(三)同條例第35條第1項第1款明定汽車駕駛人酒精濃度超過規定
    標準並因而肇事致人受傷者須吊扣其駕駛執照2 年，復依同
    條例第24條第1項第2款規定應參加道路交通安全講習，現行
    條文針對吊扣時，依同條例第35條規定處罰，係限制其駕駛
    資格，而與剝奪人民駕駛資格之吊銷處分不同；又持有汽車
    駕駛執照係可駕駛輕型機車，因甲○○並無持有機器腳踏車
    駕駛執照，而本案係騎乘機車違規，其汽車駕駛執照為其駕
    車之許可憑證，既為其許可憑證，且因酒後駕車行為致人受
    傷，其違規行為非輕，自應依同條例第35條第1項第1款吊扣
    其汽車駕駛執照2 年；又修正前同條例已規定該條款之罰鍰
    不得依同條例第65條第1項第3款易處吊扣駕駛執照（後因易
    處吊扣制度，形成處罰漏洞，且日趨浮濫，無法達到處罰目
    的，已廢止該條），由此可知違反同條例除處以罰鍰外，尚
    須吊扣其駕駛執照，而原裁定將第35條處罰割裂適用，有所
    不妥。
(四)綜上所述，原裁定將原處分關於吊扣駕駛執照24個月及罰鍰
    45,000元部分撤銷，並裁定不罰，應非妥適，爰請鈞院撤銷
    原裁定，維持原處分等語。
五、經查：
(一)吊扣駕駛執照部分：
  (1)按道路交通管理處罰條例第35條第1 項僅規定「吊扣其駕駛
    執照1 年」，並未明定其駕駛執照之種類；則有關吊扣、吊
    銷駕駛執照處分效力與執行方式之法令依據，核係依據道路
    交通管理處罰條例第68條規定；而該條業於94年12月14日修
    正公布，並自95年3月1日施行。修正前同例第68條之立法意
    旨在於違規行為對道路交通秩序之維持及道路交通安全已生
    較大之影響，故規定吊扣或吊銷其持有各級車類之駕駛執照
    ，以限制其繼續駕車行駛道路之權利，其係屬駕駛行為之限
    制，並不因所持駕駛執照種類不同而有所差異。嗣因考量原
    條文將違法或違規駕駛人所持有各級車類之駕駛執照一併吊
    銷或吊扣，失之過酷，對於人民工作與生活影響過鉅，有違
    比例原則，經與交通部協商後，乃將其中「受吊扣處分者，
    吊扣其持有各級車類之駕駛執照」部分之規定刪除。是駕駛
    人違反道路交通管理處罰條例第35條第1項第1款之規定而受
    吊扣駕駛執照處分時，依修正後同法第68條規定並參照其修
    正意旨，應僅得吊扣違規或違法當時駕駛車類之駕駛執照，
    否則將造成同一違規或違法行為，因受處分人持有駕駛執照
    種類之不同，而異其處分之結果。況酒醉駕車行為係製造法
    所不容許之風險，以風險製造之立場觀之，並不因駕駛車輛
    種類之不同，而有所差別，但從風險實現之觀點而言，酒醉
    駕駛車類之不同，其對於交通安全衍生之實害結果也有所差
    異，如駕駛人駕駛低一級之車類違反本條例之規定時，不論
    其所造成之實害結果，而一律吊扣駕駛人所持有之各類駕照
    ，亦有違相同事件相同處理，不同事件不同處理之平等原則
    （本院暨所屬法院97年法律座談會刑事類提案第40號討論暨
    審查意見參照）。是參諸上開道路交通管理處罰條例第68條
    之修正過程與修正理由，行為人有道路交通管理處罰條例第
    35條第1項第1款所規定之違規行為，須吊扣駕駛執照時，應
    僅能吊扣行為人違法或違規當時駕駛車輛所憑之駕駛執照，
    不得再吊扣行為人所持有、與駕駛違規車輛無關之其他各級
    車類駕駛執照。另修正後道路交通管理處罰條例第68條規定
    ，既已刪除「吊扣」等字，而僅餘「吊銷」等字，依「明示
    其一，排除其他」之法理，該條應係明示排除「吊扣駕駛執
    照處分時，吊扣其持有各級車類之駕駛執照」之規定，而僅
    餘「吊銷駕駛執照處分時，始吊銷其持有各級車類之駕駛執
    照」之規定，而限縮修正前條文之適用範圍。如此規定，兼
    顧重大違規之吊銷駕駛執照處分，駕駛人多係不宜再享有駕
    駛行為者，而吊扣駕駛執照處分之違規態樣相對輕微，解釋
    上不再一律執行各級車種駕駛執照之吊扣，使此類駕駛人仍
    保有駕駛其他車種之權利。如此解釋，方不致使本條僅有文
    字上變動之意義，亦符合立法者修法之意旨。是修正後即現
    行道路交通管理處罰條例第68條規定，應認當已排除「吊扣
    其持有各級車類之駕駛執照」之效力與執行方式。
  (2)本件甲○○違規時係駕駛重型機車，揆諸上開規定及說明，
    依法僅應限制甲○○駕駛重型機車之權利，而吊扣其重型機
    車之駕駛執照。甲○○雖無重型機車駕駛執照之實體物，而
    無從依法吊扣，然抗告人逕依上開道路交通管理處罰條例第
    68條規定，吊扣甲○○之聯結車駕駛執照，顯已逾越修正後
    道路交通管理處罰條例第68條之規範意涵及範圍，且將剝奪
    甲○○駕駛聯結車之權利，對甲○○之工作權造成極大之損
    害，亦與現行之道路交通管理處罰條例第68條之規定未合。
    是抗告意旨所陳甲○○並無持有機器腳踏車駕駛執照，本案
    又係騎乘重型機車違規，其聯結車駕駛執照為其駕車之許可
    憑證，既為其許可憑證，仍應吊扣其駕駛該重型機車所憑之
    聯結車駕駛執照云云，顯有誤會，縱認現行道路交通管理處
    罰條例第68條條文內容，或有造成抗告意旨所述適用上不盡
    妥適之情形，亦屬刑事立法政策之範疇，並非審判機關所能
    決定，仍應循立法途徑解決，非可自行解釋逾越法條規範之
    意涵而為適用。
(二)罰鍰部分：
  (1)按「一行為同時觸犯刑事法律及違反行政法上義務規定者，
    依刑事法律處罰之。但其行為應處以其他種類行政罰或得沒
    入之物而未經法院宣告沒收者，亦得裁處之。前項行為如經
    不起訴處分或為無罪、免訴、不受理、不付審理之裁判確定
    者，得依違反行政法上義務規定裁處之。」行政罰法第26條
    定有明文，其所揭示的「一事不二罰」原則，探究其立法目
    的，無非以一行為同時觸犯刑事法律及違反行政法上義務規
    定時，由於刑罰與行政罰同屬不法行為的制裁，而刑罰的懲
    罰作用較強，依刑事法律處罰即足資警惕。且刑事法律處罰
    ，由司法機關依法定程序為之，較符合正當法律秩序，應予
    優先適用，實無一事二罰再處以行政罰的必要；惟罰鍰以外
    的沒入或其他種類行政罰，因兼具維護公共秩序作用，為達
    行政目的，行政機關仍得併予裁處。又「其他種類行政罰」
    ，係指違反行政法上義務應受「裁罰性」的「不利處分」而
    言。依行政罰法第2條規定，應包括限制或禁止行為的吊扣
    證照處分及警告性的講習處分。是汽車駕駛人經測試檢定酒
    精濃度超過規定標準之行為，如同時涉犯刑法第185條之3之
    公共危險罪嫌，依上開行政罰法第26條第1 項規定，道路交
    通主管處罰機關除得依該條項但書規定處以其他種類行政罰
    （例如吊扣駕駛執照）外，應由管轄之地方法院檢察署依刑
    事案件程序處理，嗣後如無行政罰法第26條第2 項所規定之
    經不起訴處分或為無罪、免訴、不受理、不付審理之裁判確
    定等事由，即不得依道路交通管理處罰條例第35條第1項第1
    款規定裁處行為人罰鍰之行政罰。
  (2)本件甲○○酒後駕車之行為同時觸犯刑法第185條之3之公共
    危險罪，經警移送臺灣板橋地方法院檢察署檢察官偵查後，
    以98年度調偵字第552 號聲請簡易判決，由原審法院以98年
    度交簡字第2057號刑事簡易判決判處拘役50日，並於98年6
    月15日確定在案等情，有本院被告前案紀錄表、上開檢察官
    聲請簡易判決處刑書、刑事簡易判決書各1 份在卷可證。本
    件甲○○同一飲酒後駕駛車輛之行為，同時觸犯刑事法律及
    違反行政法上義務規定，揆諸首揭說明，基於一事不二罰之
    原則規定，罰鍰部分應依刑事法律處罰即可，自無再依道路
    交通管理處罰條例裁處之必要，原處分機關未予詳查，逕以
    甲○○酒精濃度超過規定標準每公升0.55毫克以上，對其裁
    處罰鍰45,000元之部分，有違一事不二罰之原則，自難謂適
    法。
六、綜上所述，本件原處分關於「吊扣駕駛執照24個月」之裁處
    ，與現行道路交通管理處罰條例第68條之規定未合；原審關
    於「撤銷吊扣駕駛執照24個月部分，不罰」裁定，因甲○○
    確實有酒後騎乘重型機車之違規行為，原處分機關吊扣聯結
    車駕駛執照之處分雖與法無據，此違規行為究應如何處分，
    應由原處分機關另為適法之處理，尚難遽為「不罰」。抗告
    人雖以前詞提起抗告，核無理由，然原處分及原裁定就此部
    分，均有違誤，自應均予撤銷，由原處分機關另為適法之處
    分。另原處分關於裁處罰鍰部分，因違反行政罰法第26條規
    定，原裁定撤銷此部分之處分，改諭知不罰，其認事用法，
    核無違誤。抗告人執前詞指摘原裁定此部分不當，為無理由
    ，應予駁回。
據上論斷，應依道路交通案件處理辦法第26條、刑事訴訟法第41
3條前段、第412條，裁定如主文。
中    華    民    國    98    年    9    月     10    日
                  刑事第二庭審判長法  官  洪光燦
                                  法  官  宋明蒼
                                  法  官  李麗玲
以上正本證明與原本無異。
不得再抗告。
                                  書記官  廖婷璇
中    華    民    國    98    年    9    月     10    日


司法院資訊處製作；財團法人民間司法改革基金會備份。
